ACORDAO-COMPLETO-2477555

ACÓRDÃO 525/2022 ATA 2/2022 - PRIMEIRA CÂMARA

VISTOS, relatados e discutidos estes autos de Tomada de Contas Especial instaurada pelo então Ministério da Integração Nacional, em desfavor de José Domingos de Oliveira, Prefeito de Beruri/AM na gestão 2009-2012, em face da impugnação total das despesas referentes aos recursos repassados ao Município por meio do Termo de Compromisso 191/2012, Siafi 672806,
ACORDAM os Ministros do Tribunal de Contas da União, reunidos em sessão de 1ª Câmara, ante as razões expostas pelo Relator, em:
9.1. considerar revel José Domingos de Oliveira, para todos os efeitos, nos termos do art. 12, § 3º, da Lei 8.443/1992;
9.2. julgar irregulares as contas de José Domingos de Oliveira, com fundamento nos arts. 1º, inciso I, 16, inciso III, alínea "c" da Lei 8.443/1992, condenando-o, com base nos arts. 19, caput, e 23, inciso III, da mesma Lei, ao pagamento da quantia R$ 391.320,00 (trezentos e noventa e um mil trezentos e vinte reais) , com a fixação do prazo de quinze dias, a contar da notificação, para comprovar, perante este Tribunal (art. 214, inciso III, alínea "a", do Regimento Interno) , o recolhimento da dívida aos cofres do Tesouro Nacional, atualizada monetariamente e acrescida dos juros de mora, calculados a partir de 14/12/2012 até a data dos recolhimentos, na forma prevista na legislação em vigor:
9.3. aplicar a José Domingos de Oliveira, com fundamento no art. 19, caput, da Lei 8.443/1992, multa prevista no art. 57 da mesma Lei, c/c o art. 267 do Regimento Interno do TCU, no valor de R$ 67.500,00 (sessenta e sete mil e quinhentos reais) , fixando-lhe o prazo de quinze dias, a contar da notificação, para que comprove, perante este Tribunal, o recolhimento da dívida aos cofres do Tesouro Nacional (art. 214, inciso III, alínea "a", do RI/TCU) , atualizada monetariamente desde a data deste Acórdão até a data do efetivo recolhimento, se for paga após o vencimento, na forma da legislação em vigor;
9.4. autorizar, desde logo, nos termos do art. 28, inciso II, da Lei 8.443/1992, a cobrança judicial das dívidas, caso não atendidas as notificações;
9.5. encaminhar cópia desta deliberação à Procuradoria da República no Estado do Amazonas, com fundamento no § 3º do art. 16 da Lei 8.443/1992, para o ajuizamento das ações que considerar cabíveis; e
9.6. remeter cópia deste Acórdão ao Ministério do Desenvolvimento Regional e ao responsável.

Tomada de Contas Especial instaurada pelo então Ministério da Integração Nacional, em desfavor de José Domingos de Oliveira, Prefeito de Beruri/AM na gestão 2009-2012, em face da impugnação total das despesas referentes aos recursos repassados ao Município por meio do Termo de Compromisso 191/2012, Siafi 672806.

Primeira Câmara

Coordenadoria Municipal de Proteção e Defesa Civil - COMPDEC (16.712.951/0001-23); Município de Beruri/AM.

3. Interessados/Responsáveis:
3.1. Interessado: Ministério do Desenvolvimento Regional (03.353.358/0001-96).
3.2. Responsável: José Domingos de Oliveira (XXX.387.522-XX).

13.1. Ministros presentes: Walton Alencar Rodrigues (Presidente), Benjamin Zymler e Jorge Oliveira.
13.2. Ministro-Substituto convocado: Augusto Sherman Cavalcanti (Relator).
13.3. Ministro-Substituto presente: Weder de Oliveira.

AUGUSTO SHERMAN

Adoto como relatório a instrução da SecexTCE (peça 41) com a qual se manifestaram de acordo os titulares da Secretaria (peças 42 e 43) e o representante do MP-TCU (peça 44) . Transcrição com ajustes de forma considerados pertinentes.
"INTRODUÇÃO
1.	Trata-se de tomada de contas especial instaurada pelo então Ministério da Integração Nacional em desfavor de José Domingos de Oliveira (CPF XXX.387.522-XX) , prefeito do município de Beruri/AM, gestão 2009-2012, em razão da impugnação total das despesas referentes aos recursos repassados por meio do Termo de Compromisso 191/2012, registro Siafi 672806.
HISTÓRICO
2.	O Termo de Compromisso 191/2012, registro Siafi 672806, firmado entre os referidos ministério e município, tendo por objeto a 'Ação emergencial para atender às famílias atingidas pela cheia de 2012', conforme o plano de trabalho (peça 3) , com vigência estipulada para o período de 19/9/2012 a 18/9/2013, com prazo para apresentação da prestação de contas em 17/11/2013. Os recursos pactuados foram no valor de R$ 391.320,00 à conta do concedente apenas, sem contrapartida do convenente, para utilização vinculada exclusivamente à execução das ações de socorro, assistência às vítimas e restabelecimento de serviços essenciais (peça 5) . Os repasses efetivos da União ocorreram em 14/12/2012, conforme cópia do extrato bancário da conta específica (peça 7 e peça 8, p. 18) .
3.	A prestação de contas final enviada (peças 8 e 13) foi analisada por meio de pareceres do órgão repassador (peças 16 e 20) , adiante relatados.
4.	O fundamento para a instauração da tomada de contas especial, conforme consignado na matriz de responsabilização elaborada pelo tomador de contas, foi a constatação da seguinte irregularidade (peça 25) : Adquirir produtos em desconformidade com as metas dos Planos de Trabalhos (págs. 27/30 e 63/65, vol. I) , e não apresentar relatório fotográfico, que identificasse as ações de socorro, nem relação de beneficiário das ações de entrega direta à população.
5.	O então prefeito arrolado na fase interna foi devidamente comunicado e, diante da ausência de justificativas suficientes para elidir a irregularidade e da não devolução dos recursos, instaurou-se a tomada de contas especial.
6.	No relatório (peça 26) , o tomador de contas concluiu que o prejuízo importaria no valor original de R$ R$ 391.320,00, imputando-se a responsabilidade à José Domingos de Oliveira (CPF XXX.387.522-XX) , ex-prefeito, na condição de gestor dos recursos.
7.	A Controladoria-Geral da União emitiu o relatório de auditoria (peça 27) , em concordância com o relatório do tomador de contas. O certificado de auditoria e o parecer do dirigente do órgão de controle interno concluíram pela irregularidade das presentes contas (peças 28 e 29) .
8.	O Ministro de Estado do Desenvolvimento Regional responsável pela área atestou haver tomado conhecimento das conclusões contidas no relatório e certificado de auditoria, bem como do parecer conclusivo do dirigente do órgão de controle interno, manifestando-se pela irregularidade das contas, e determinou o encaminhamento do processo ao Tribunal de Contas da União (peça 30) .
9.	De acordo com as análises empreendidas na fase instrutória, a irregularidade descrita no relatório do tomador, bem como as respectivas condutas identificadas, que deram origem a esta TCE, esta unidade técnica identificou e melhor descreveu as irregularidades imputadas ao ex-prefeito na forma a seguir (peça 33) .
9.1.	Irregularidade 1: ausência parcial de documentação de prestação de contas dos recursos federais repassados ao município de Beruri/AM, no âmbito do Termo de Compromisso 191/2012, registro Siafi 672806.
9.1.1.	Fundamentação para o encaminhamento: a conduta do administrador que apresenta a prestação de contas em forma incompleta configura violação ao princípio do dever de prestar contas, notadamente quanto à necessidade de apresentar documentação capaz de comprovar a regular aplicação dos recursos federais repassados. A prestação de contas incompleta também representa uma violação de normas e princípios constitucionais e legais fundamentais, a exemplo dos da legalidade, moralidade e publicidade, ensejando, pela gravidade que alberga, punição ao responsável pelo ato faltoso.	
9.1.2.	No caso concreto, restou demonstrado que parte da documentação necessária para comprovar a boa e regular aplicação dos recursos repassados não foi apresentada, em especial foi apontado pelo órgão repassador a ausência de relatórios fotográficos identificando ações de socorro e da relação de beneficiários das ações de entrega direta à população (aquisição de alimentos e de medicamentos) .
9.1.3.	Também se destacou a seguinte constatação: os documentos de despesa da suposta aquisição de produtos alimentícios e de medicamentos não são compatíveis com os termos de recebimento juntados na prestação de contas. Os alimentos, em sua maior parte, foram objeto do termo assinado em setembro/2012, três meses antes do faturamento da respectiva despesa. Os medicamentos foram objeto de termo de recebimento assinado supostamente um mês após o faturamento da respectiva despesa. Sem os documentos mencionados no subitem anterior, não há como precisar, indubitavelmente, se houve a aquisição desses itens e a respectiva distribuição. Em relação à aquisição, fica ainda o questionamento dos motivos pelos quais houve saque de recursos (não transferência bancária) e apenas no final do mandato do ex-gestor (em dezembro) , mais de três meses após o repasse e sete meses após o evento do desastre.
9.2.	Irregularidade 2: realização de despesas em itens não permitidos ou incompatíveis com o objeto do Termo de Compromisso 191/2012, registro Siafi 672806, como suposta aquisição de medicamentos (com especificidades destoantes das ações de socorro) e de alimentos (parte não prevista no plano de trabalho e as quantidades adquiridas são distintas das previstas) .
9.2.1.	Fundamentação para o encaminhamento: a utilização de recursos federais repassados em despesas que, considerando o projeto no caso concreto, não são permitidas é irregular e resulta na condenação em débito do responsável, como pode ser visto, por exemplo, nos Acórdãos 10.325/2017, 1.114/2017 e 3.172/2012 da Segunda Câmara do TCU.
9.2.2. No caso concreto, restou demonstrado que as supostas despesas com medicamentos não estavam previstas no plano de trabalho e não se enquadram nas ações vinculadas ao repasse/termo de compromisso. Em relação às supostas despesas com alimentação, não houve correspondência integral entre o previsto no plano de trabalho e o executado.
ANÁLISE DOS PRESSUPOSTOS DE PROCEDIBILIDADE DA IN/TCU 71/2012
Avaliação de Viabilidade do Exercício do Contraditório e Ampla Defesa
10.	Verifica-se que não houve o transcurso de mais de dez anos desde o fato gerador sem que tenha havido a notificação da responsável (ex-prefeita) pela autoridade administrativa federal competente (art. 6º, inciso II, c/c art. 19 da IN/TCU 71/2012, modificada pela IN/TCU 76/2016) , uma vez que o fato gerador da irregularidade sancionada ocorreu em 28/12/2012 (data do saque dos pagamentos realizados) ou 14/12/2012 (data do crédito dos recursos federais) , e o gestor dos recursos foi notificado sobre a irregularidade pela autoridade administrativa competente: José Domingos de Oliveira (CPF XXX.387.522-XX) , por meio do edital 30/2017, publicado no DOU de 11/9/2017 (peça 19) .
Valor de Constituição da TCE 	
11.	Verifica-se, ainda, que o valor atualizado do débito apurado (sem juros) em 1/1/2017 é de R$ 522.920,92, portanto superior ao limite mínimo de R$ 100.000,00, na forma estabelecida conforme os arts. 6º, inciso I, e 19 da IN/TCU 71/2012, modificada pela IN/TCU 76/2016. 
OUTROS PROCESSOS/DÉBITOS NOS SISTEMAS DO TCU COM OS MESMOS RESPONSÁVEIS
12.	Informa-se que não foi encontrado processo de TCE com débito em aberto no Tribunal com o mesmo responsável gestor dos recursos.
13.	A tomada de contas especial está, assim, devidamente constituída e em condição de ser instruída.
EXAME TÉCNICO			 
14.	Na instrução precedente (peça 33) , houve a delimitação da responsabilidade pela ocorrência de dano apurado nestas contas, envolvendo a apuração dos fatos, a identificação do responsável arrolado nestes autos, e a quantificação do dano ao erário, dando ensejo à sua proposta de citação, que teve a anuência do corpo dirigente da unidade técnica (peças 34-35) , e foi realizada nos seguintes termos:
Irregularidade 1: ausência parcial de documentação de prestação de contas dos recursos federais repassados ao município de Beruri - AM, no âmbito do Termo de Compromisso 191/2012, registro Siafi 672806.
Conduta: apresentar de forma incompleta a documentação relativa à prestação de contas dos recursos federais repassados por meio do Termo de Compromisso 191/2012, registro Siafi 672806.
Nexo de causalidade: a apresentação incompleta da documentação da prestação de contas impediu a comprovação da regular aplicação dos recursos federais repassados, no âmbito do Termo de Compromisso 191/2012, registro Siafi 672806, resultando em presunção de dano ao erário.
Culpabilidade: o responsável deveria apresentar a prestação de contas contendo todos os documentos necessários à comprovação da regular aplicação dos recursos federais repassados, conforme estabelecido nas normas aplicáveis, em especial foi apontado pelo órgão repassador a ausência de relatórios fotográficos identificando ações de socorro e da relação de beneficiários das ações de entrega direta à população (aquisição de alimentos e de medicamentos) .
Irregularidade 2: realização de despesas em itens não permitidos ou incompatíveis com o objeto do Termo de Compromisso 191/2012, registro Siafi 672806, como suposta aquisição de medicamentos (com especificidades destoantes das ações de socorro) e de alimentos (parte não prevista no plano de trabalho e as quantidades adquiridas são distintas das previstas) .
Conduta: realizar despesas na execução do Termo de Compromisso 191/2012, registro Siafi 672806, em itens não permitidos ou incompatíveis com as especificações constantes do termo aprovado.	Nexo de causalidade: a utilização de recursos federais transferidos no âmbito do Termo de Compromisso 191/2012, registro Siafi 672806, em itens não permitidos ou incompatíveis com o termo aprovado resultou na impugnação das referidas despesas e, consequentemente, em dano ao erário.	
Culpabilidade: o responsável deveria aplicar os recursos federais transferidos no âmbito do Termo de Compromisso 191/2012, registro Siafi 672806, exclusivamente em itens permitidos ou compatíveis com o respectivo termo aprovado.
15.	Conforme Despacho de Conclusão das Comunicações Processuais (peça 39) , as providências inerentes às comunicações processuais foram concluídas. 
Da validade da notificação
16.	Regularmente citado, o responsável arrolados nestes autos não apresentou defesa, permanecendo silente. José Domingos de Oliveira (CPF XXX.387.522-XX) foi notificado por meio do Ofício 1018/2021-TCU/Seproc, cujo aviso de recebimento foi datado de 12/2/2021 (endereço contido na base de dados da Receita Federal do Brasil - peças 36-38) . 
17.	Neste aspecto, cumpre tecer breves considerações sobre a forma como são realizadas as comunicações processuais no TCU. A esse respeito, destacam-se o art. 179, do Regimento Interno do TCU (Resolução 155, de 4/12/2002) , e o art. 4º, inciso III, § 1º, da Resolução TCU 170, de 30 de junho de 2004, in verbis:
Art. 179. A citação, a audiência ou a notificação, bem como a comunicação de diligência, far-se-ão: 
I - mediante ciência da parte, efetivada por servidor designado, por meio eletrônico, fac-símile, telegrama ou qualquer outra forma, desde que fique confirmada inequivocamente a entrega da comunicação ao destinatário; 
II - mediante carta registrada, com aviso de recebimento que comprove a entrega no endereço do destinatário; 
III - por edital publicado no Diário Oficial da União, quando o seu destinatário não for localizado (...) 
Art. 3º As comunicações serão dirigidas ao responsável, ou ao interessado, ou ao dirigente de órgão ou entidade, ou ao representante legal ou ao procurador constituído nos autos, com poderes expressos no mandato para esse fim, por meio de: 
I - correio eletrônico, fac-símile ou telegrama; 
II - servidor designado; 
III - carta registrada, com aviso de recebimento; 
IV - edital publicado no Diário Oficial da União, quando o seu destinatário não for localizado, nas hipóteses em que seja necessário o exercício de defesa'. 
Art. 4º. Consideram-se entregues as comunicações: 
I - efetivadas conforme disposto nos incisos I e II do artigo anterior, mediante confirmação da ciência do destinatário; 
II - realizadas na forma prevista no inciso III do artigo anterior, com o retorno do aviso de recebimento, entregue comprovadamente no endereço do destinatário; 
III - na data de publicação do edital no Diário Oficial da União, quando realizadas na forma prevista no inciso IV do artigo anterior. 
§ 1º O endereço do destinatário deverá ser previamente confirmado mediante consulta aos sistemas disponíveis ao Tribunal ou a outros meios de informação, a qual deverá ser juntada ao respectivo processo. (...) (Grifos acrescidos) 
18.	Bem se vê, portanto, que a validade da citação via postal não depende de que o aviso de recebimento seja assinado pelo próprio destinatário da comunicação, o que dispensa, no caso em tela, a entrega do AR em 'mãos próprias'. A exigência da norma é no sentido de o Tribunal verificar se a correspondência foi entregue no endereço correto, residindo aqui a necessidade de certeza inequívoca. 
19.	Não é outra a orientação da jurisprudência do TCU, conforme se verifica dos julgados a seguir transcritos:
São válidas as comunicações processuais entregues, mediante carta registrada, no endereço correto do responsável, não havendo necessidade de que o recebimento seja feito por ele próprio (Acórdão 3648/2013-TCU-Segunda Câmara, Relator Ministro JOSÉ JORGE) ;
É prescindível a entrega pessoal das comunicações pelo TCU, razão pela qual não há necessidade de que o aviso de recebimento seja assinado pelo próprio destinatário. Entregandose a correspondência no endereço correto do destinatário, presume-se o recebimento da citação. (Acórdão 1019/2008-TCU-Plenário, Relator Ministro BENJAMIN ZYMLER) ;
As comunicações do TCU, inclusive as citações, deverão ser realizadas mediante Aviso de Recebimento - AR, via Empresa Brasileira de Correios e Telégrafos, bastando para sua validade que se demonstre que a correspondência foi entregue no endereço correto. (Acórdão 1526/2007-TCU-Plenário, Relator Ministro AROLDO CEDRAZ) .
20.	A validade do critério de comunicação processual do TCU foi referendada pelo Supremo Tribunal Federal, nos termos do julgamento do MS-AgR 25.816/DF, por meio do qual se afirmou a desnecessidade da ciência pessoal do interessado, entendendo-se suficiente a comprovação da entrega do 'AR' no endereço do destinatário:
Ementa: agravo regimental. Mandado de segurança. Desnecessidade de intimação pessoal das decisões do tribunal de contas da união. art. 179 do regimento interno do TCU. Intimação do ato impugnado por carta registrada, iniciado o prazo do art. 18 da lei nº 1.533/51 da data constante do aviso de recebimento. Decadência reconhecida. Agravo improvido.
O envio de carta registrada com aviso de recebimento está expressamente enumerado entre os meios de comunicação de que dispõe o Tribunal de Contas da União para proceder às suas intimações.
O inciso II do art. 179 do Regimento Interno do TCU é claro ao exigir apenas a comprovação da entrega no endereço do destinatário, bastando o aviso de recebimento simples. 
Da revelia do responsável Sr. José Domingos de Oliveira
21.	No presente caso, a citação do responsável se deu pela entrega do Ofício 1018/2021/Seproc em endereço constante na Base de Dados da Receita Federal do Brasil (sistema CPF) , conforme faz prova o aviso de recebimento (AR) de peça 38, entregue ao Sr. Rafael Santos de Oliveira. 
22.	Em consonância com os normativos do TCU, cujos dispositivos foram destacados anteriormente, consideram-se entregues as comunicações com o retorno do aviso de recebimento, entregue comprovadamente no endereço do destinatário, como foi o presente caso, cujo aviso foi datado de 12/2/2021.
23.	Nos processos do TCU, a revelia não leva à presunção de que seriam verdadeiras todas as imputações levantadas contra o responsável, diferentemente do que ocorre no processo civil, em que a revelia do réu opera a presunção da verdade dos fatos narrados pelo autor (Acórdão 1009/2018-TCU-Plenário, Relator: Bruno Dantas; 2369/2013 - TCU - Plenário, Relator: Benjamin Zymler e 2449/2013 - TCU - Plenário, Relator: Benjamin Zymler) . Dessa forma, a avaliação da responsabilidade do agente não pode prescindir da prova existente no processo ou para ele carreada. 
24.	Ao não apresentar sua defesa, o responsável deixou de produzir prova da regular aplicação dos recursos sob sua responsabilidade, em afronta às normas que impõem aos gestores públicos a obrigação legal de, sempre que demandados pelos órgãos de controle, apresentar os documentos que demonstrem a correta utilização das verbas públicas, a exemplo do contido no art. 93 do Decreto-Lei 200/1967: 'Quem quer que utilize dinheiros públicos terá de justificar seu bom e regular emprego na conformidade das leis, regulamentos e normas emanadas das autoridades administrativas competentes.'. 
25.	Mesmo as alegações de defesa não sendo apresentadas, considerando o princípio da verdade real que rege esta Corte, procurou-se buscar, em manifestações do responsável na fase interna desta Tomada de Contas Especial, se havia algum argumento que pudesse ser aproveitado a seu favor. Contudo, tal providência mostrou-se infrutífera.
26.	Cabe repisar o discorrido na análise realizada na instrução precedente (peça 33) .
27.	Nos autos constam dois planos de trabalho (peça 3, p. 1-5 e 10-13) assinados pelo então prefeito em maio/2012 e que contemplaram as ações abaixo, de acordo com as respectivas planilhas de aplicação apresentada. O primeiro apresenta um montante mais próximo ao valor financeiro transferido ao município, de R$ 391.320,00, conforme Portaria MI 531/2012, de 13/9/2012, que destinou recursos para a execução de ações de socorro, assistência às vítimas e restabelecimento de serviços essenciais (peça 5) . 
	Meta
	Objeto 1º PT
	Valor (R$) 1º PT
	Objeto 2º PT
	Valor   (R$) 2º PT

	Ações: Socorro e Assistência

	1
	Combustíveis e Lub. (13.963 litros) 
	43.532,70
	Combustíveis e Lub. (5.700 litros) 
	18.200,00

	1.1
	Óleo Diesel - 6.000 litros
	15.600,00
	Óleo Diesel - 2.500 litros
	6.500,00

	1.2
	Gasolina - 7.563 litros
	21.932,70
	Gasolina - 3.000 litros
	8.700,00

	1.3
	Óleo 2T - 300 litros
	4.500,00
	Óleo 2T - 150 litros
	2.250,00

	1.4
	Óleo Hd40 - 100 litros
	1.500,00
	Óleo Hd40 - 50 litros
	750,00

	2
	Cestas básicas (1.244 unidades) 
	312.866,00
	Cestas básicas (829 unidades) 
	83.563,20

	2.1
	Açúcar - 6.220 kg
	24.880,00
	Açúcar - 6.220 kg
	6.632,00

	2.2
	Arroz - 6.220 kg
	23.636,00
	Arroz - 6.220 kg
	6.300,40

	2.3
	Café - 6.220 pacotes
	14.928,00
	Café - 6.220 pacotes
	3.979,20

	2.4
	Óleo - 6.220 litros
	43.540,00
	Óleo - 6.220 litros
	11.606,00

	2.5
	Bolacha Cream Craker-6.220 pctes
	24.880,00
	Bolacha Cream Craker- 6.220 pctes
	6.632,00

	2.6
	Conserva - 6.220 latas
	31.100,00
	Conserva - 6.220 latas
	8.290,00

	2.7
	Salsicha - 6.220 latas
	18.660,00
	Salsicha - 6.220 latas
	4.974,00

	2.8
	Farinha - 6.220 kg
	24.880,00
	Farinha - 6.220 kg
	6.632,00

	2.9
	Feijão - 6.220 kg
	65.932,00
	Feijão - 6.220 kg
	17.574,80

	2.10
	Leite em Pó - 6.220 kg
	9.330,00
	Leite em Pó - 6.220 kg
	2.652,80

	2.11
	Macarrão - 6.220 pacotes
	18.660,00
	Macarrão - 6.220 pacotes
	4.974,00

	2.12
	Sal - 6.220 kg
	12.440,00
	Sal - 6.220 kg
	3.316,00

	3
	Locações (8 unidades) 
	84.000,00
	Locações (4 unidades) 
	36.000,00

	3.1
	Barco (4 unidades) 
	60.000,00
	Barco (4 unidades) 
	24.000,00

	3.2
	Voadeira (4 unidades) 
	24.000,00
	Voadeira (4 unidades) 
	12.000,00

	Restabelecimento

	4
	Aquisição de Madeira - 60 dúzias
	3.000,00
	Aquisição de Madeira - 60 dúzias
	3.000,00

	5
	Aquisição de Telhas - 600 dúzias
	6.600,00
	Aquisição de Telhas - 600 dúzias
	6.600,00

			449.998,70
		147.363,20

28.	Destacam-se os seguintes documentos que precederam ao repasse do MI: Decreto municipal 17/2012, de 18/5/2012, que declara a existência de situação anormal provocada por desastre e caracterizada como Situação de Emergência, com vigência de 90 dias a partir de sua publicação (peça 1, p. 2) ; Portaria MI 218/2012, de 22/6/2012, reconhece situação de emergência em municípios do Estado do Amazonas (peça 2, p. 2) .
29.	Conforme relatado na Nota Técnica 83/2014/DIAD/CDTCE/CGCONV/DGI/SECEX/MI (peça 12) , houve demanda do órgão repassador ao prefeito que sucedeu ao responsável (gestão 2013-2016) para que apresentasse documentação acerca do ajuste, bem como houve o alerta de que o prazo de vigência se expiraria em setembro/2013 e que a prestação de contas final deveria ser apresentada até novembro/2013. Também há o registro de que o Presidente da Associação Amazonense de Municípios apresentou a prestação de contas final em abril/2013.
30.	O prefeito sucessor apresentou expediente (peça 9) dando ciência ao MI de que não encontrou nos arquivos da prefeitura nada acerca do convênio, razão pela qual ingressou com ação de improbidade administrativa e representação penal contra o ex-gestor, cuja cópia foi apresentada em anexo àquele expediente. Do teor desses documentos, há o relato de que o dinheiro do convênio foi sacado na integralidade da conta bancária específica pelo Sr. José Domingos de Oliveira poucos dias antes do final de seu mandato, e não foi utilizado nas ações de combate à subida dos rios; também não houve o repasse de documentos justificando a aplicação da verba. 
31.	Na prestação de contas final acostada aos autos (peças 8 e 13) , foram apontados dois fornecedores/prestadores de serviços beneficiários do valor total repassado (R$ 391.320,00) , a saber (conforme relação de pagamentos) : 
	a) Teixeira e Figueiredo Comércio de Artigos Médicos Ltda. - ME, CNPJ 06.997.366/0001-63, Nota Fiscal Eletrônica 1, série 1, de 26/12/2012 e Recibo, no valor de R$ 228.311,00 (aquisição de medicamentos) ; 
	b) Z E V Panificadora e Mercadinho de Estivas Ltda. - ME, CNPJ 14.403.228/0001-37, Nota Fiscal Eletrônica 1, série 1, de 29/12/2012, no valor de R$ 163.009,00 (aquisição de produtos alimentícios, a maior parte listados no plano de trabalho - com exceção de vinagre e tempero completo, e as quantidades são distintas) . 
31.1.	Há comprovantes de pagamento dessas despesas por meio de cartão, cujo montante foi sacado da conta bancária em 28/12/2012. Também documento intitulado de plano de trabalho assinado supostamente pela Coordenadora Municipal da Defesa Civil do município e pelo contador (e não pelo prefeito) , no qual há previsão das ações e valores indicados na prestação de contas. 
31.2.	Constam ainda da referida prestação os seguintes documentos: termo de recebimento assinado pelo prefeito e pela Secretária Municipal de Assistência Social, de 26/9/2012, de 960 cestas básicas de alimentos, cuja informação registra que foram adquiridos com recursos a serem creditados pelo MI; termo de recebimento assinado supostamente pelo Secretário Municipal de Saúde e pela Coordenadora de Atenção Básica de Saúde Municipal, de 10/1/2013, cuja informação registra que foram adquiridos com recursos do MI; termo de recebimento assinado supostamente pela Secretária Municipal de Assistência Social, de 5/2/2013, de 299 cestas básicas de alimentos, cuja informação registra que foram adquiridos com recursos do MI; Relatório de cumprimento do objeto, datado de 28/12/2012. Justificativa para dispensa de licitação (sob o fundamento para atender a situação de emergência, art. 26 da Lei 8.666/93) , ratificada e homologada pelo prefeito, declarando aquelas empresas vencedoras.  
32.	As análises técnica e financeira realizadas pelo ministério foram registradas nos seguintes pareceres, respectivamente: Parecer 68/2017/SEDEC/CENAD/CGMO, de 9/8/2017 (peça 16) e Parecer Financeiro 211/2017/DTCE/CDTCE/CGPC/DGI/SECEX/MI, de 15/12/2017 (peça 20) . Transcrevem-se a seguir trechos desses pareceres
Parecer Técnico
12. O município encaminhou Plano de Trabalho, indicando a aquisição de cestas básicas, combustível, madeiras, telhas e ainda o aluguel de barcos, estimando as despesas em R$ 449.998,70:
 (...) 
14. Uma semana após o envio do primeiro Plano de Trabalho (18/05/2012) , o município enviou novo Plano com valores inferiores, este perfazendo o valor total de R$ 147.363,20. No Ofício nº 768-2013/CENAD/SEDEC-MI de 05/03/2013 há alguns questionamentos ao município sobre este último Plano de Trabalho: detalhamento da meta madeiras e telhas, esclarecimentos sobre o uso do óleo HD40 e óleo 2T e a importância de o ente elaborar a relação dos beneficiários que serão atendidos pelas metas que tem entrega direta à população. Salientou-se ainda sobre a diferença entre o valor do repasse (R$ 391.320,00) e o valor do último Plano de Trabalho (R$ 147.363,20) , assim caso o ente não utilizasse a totalidade dos recursos nas ações de respostas, o valor deveria ser devolvido atualizado. Também foi fixado o prazo final de 17/11/2013 para que o ente apresentasse a Prestação de Contas Final.
15. Por intermédio do Ofício GPAAM Nº 058/2012 de 30/04/2013, a Associação Amazonense de Municípios apresentou a Prestação de Contas Final (PCF) do município de Beruri. Foi apresentado um relatório fotográfico dos efeitos da inundação, próprio para o pedido de reconhecimento federal, não sendo demonstradas as ações de socorro implementadas pelo município. (...) 
16. A partir das notas fiscais e da relação de pagamentos é possível identificar o destino dos recursos transferidos, não podendo estabelecer uma correlação plena com nenhum dos dois Planos de Trabalho apresentados pelo município:
 (...) 
a. Análise do cumprimento do objeto
A relação de pagamentos e as notas fiscais emitidas pelas empresas contratadas permitem concluir que o cumprimento do objeto pôde ser efetivado na aquisição de cestas de alimentos, já a aquisição de medicamentos para suprir a falta na Unidade Básica do Município, apesar de necessária segundo o Secretário Municipal de Saúde, não está em conformidade com as metas dos Planos de Trabalho apresentados, além de apresentar especificidades destoantes das ações de socorro.
b. Análise do atingimento dos objetivos
Não há nenhum relatório fotográfico identificando ações de socorro, tampouco foi apresentada relação de beneficiários das ações de entrega direta à população.
 (...) 
IV.CONCLUSÃO
17. O ente não cumpre o estabelecido nos Planos de Trabalho, também desconsidera as orientações desta Secretaria quanto às necessárias adequações do último Plano de Trabalho apresentado em relação ao valor liberado. A omissão de relatórios fotográficos e documentos com a relação de beneficiários acarreta na obscuridade no alcance dos objetivos, assim a análise técnica está orientada a um parecer desfavorável, reprovando a referida Prestação de Contas. 
Parecer Financeiro
VIII - CONDUTA & NEXO DE CAUSALIDADE (RELAÇÃO DE CAUSA E EFEITO) 
7. Da Conduta: Conforme a Relação de Pagamento e as Notas fiscais apresentadas, o beneficiário adquiriu cestas de alimentos, porém a aquisição de medicamentos, apesar de necessários, não estava em conformidade com as metas dos Planos de Trabalhos (págs. 27/30 e 63/65, vol. I) , e também não apresentou relatório fotográfico, que identificasse as ações de socorro, nem relação de beneficiário das ações de entrega direta à população.
8. Do Nexo de Causalidade: O ex-Prefeito José Domingos de Oliveira (Gestão 2009 a 2012) decretou situação de Emergência no Município de Beruri devido a enchente dos Rios Purus e Solimões para atendimento das ações de socorro. Dessa forma, foi liberado recursos para o restabelecimento da situação de anormalidade, assim o beneficiário deveria utilizar os recursos conforme determinado nos Artigos 1º e 4º da Portaria nº 531, de 13/09/2012, e de acordo com os Planos de Trabalhos apresentados. O ex-Prefeito José Domingos de Oliveira foi responsável pelo recebimento dos recursos, execução do objeto e autorização dos pagamentos aos fornecedores, porém a área técnica após análise da PCF constatou que o beneficiário não atendeu as metas do Plano de Trabalho bem como deixou de apresentar documentos necessário para a comprovação da boa e regular aplicação dos recursos, o que resultou em prejuízo para o alcance dos objetivos da Transferência Obrigatória, no valor de R$ 391.320,00. (Grifos e negritos originais) (Grifos acrescidos) 
33.	Como se observa, a execução do ajuste foi em desconformidade com o que fora pactuado e não foram apresentados todos os documentos com vistas à devida comprovação da boa e regular aplicação dos recursos. A responsabilidade recai sobre o Sr. José Domingos, em cuja gestão foi proposta e realizada a pactuação, recebeu os recursos federais e os utilizou integralmente em ações incompatíveis com o plano de trabalho (aquisição de medicamentos) e/ou não comprovou com a execução das despesas realizadas o atingimento dos objetivos pactuados, em face da ausência de relatórios fotográficos identificando ações de socorro e da relação de beneficiários das ações de entrega direta à população (aquisição de alimentos e de medicamentos - esta última com especificidades destoantes das ações de socorro) .
34.	Em se tratando de processo em que a parte interessada não se manifestou acerca das irregularidades imputadas, não há elementos para que se possa efetivamente aferir e reconhecer a ocorrência de boa-fé na conduta dos responsáveis, podendo este Tribunal, desde logo, proferir o julgamento de mérito pela irregularidade das contas, conforme os termos dos §§ 2º e 6º do art. 202 do Regimento Interno do TCU. 
35.	Esse entendimento está amparado nos Acórdão 2064/2011-TCU-Primeira Câmara (relator: Ubiratan Aguiar) , 6.182/2011-TCU-1ª Câmara (relator: Weber de Oliveira) , 4.072/2010-TCU-1ª Câmara (Relator: Valmir Campelo) , 1.189/2009-TCU-1ª Câmara (Relator: Marcos Bemquerer) , 731/2008-TCU-Plenário (Relator: Aroldo Cedraz) .
36.	Dessa forma, o responsável José Domingos de Oliveira (CPF XXX.387.522-XX) deve ser considerado revel, nos termos do art. 12, §3º, da Lei 8.443/1992, devendo as suas contas serem julgadas irregulares, condenando-o ao débito apurado e aplicando-lhe a multa prevista no art. 57 da Lei 8.443/1992.
Prescrição da Pretensão Punitiva
37.	Vale ressaltar que a pretensão punitiva do TCU, conforme Acórdão 1441/2016-TCU-Plenário, Relator: Benjamin Zymler, que uniformizou a jurisprudência acerca dessa questão, subordina-se ao prazo geral de prescrição indicado no art. 205 do Código Civil, que é de dez anos, contado da data de ocorrência da irregularidade sancionada, nos termos do art. 189 do Código Civil, sendo este prazo interrompido pelo ato que ordenar a citação, a audiência ou a oitiva dos responsáveis.
38.	No caso em exame, não ocorreu a prescrição, uma vez que a irregularidade sancionada ocorreu em dezembro/2012, e o ato de ordenação da citação ocorreu em janeiro/2021 (peça 35) .
CONCLUSÃO
39.	As irregularidades detectadas no processo consistem em: 1) ausência parcial de documentação de prestação de contas dos recursos federais repassados ao município de Beruri - AM, no âmbito do Termo de Compromisso 191/2012, registro Siafi 672806; 2) realização de despesas em itens não permitidos ou incompatíveis com o objeto do Termo de Compromisso 191/2012, registro Siafi 672806, como suposta aquisição de medicamentos (com especificidades destoantes das ações de socorro) e de alimentos (parte não prevista no plano de trabalho e as quantidades adquiridas são distintas das previstas) .
40.	Regularmente citado, o responsável permaneceu silente, devendo ser considerado revel, conforme prevê o art. 12, § 3º, da Lei 8.443/1992.
41.	Verifica-se também que não houve a prescrição da pretensão punitiva, conforme análise já realizada.
42.	Tendo em vista que não constam dos autos elementos que permitam reconhecer a boa-fé do responsável, sugere-se que as suas contas sejam julgadas irregulares, nos termos do art. 202, § 6º, do Regimento Interno do TCU, com a imputação do débito atualizado monetariamente e acrescido de juros de mora, nos termos do art. 202, §1º do Regimento Interno do TCU, descontado o valor eventualmente recolhido, com a aplicação da multa prevista no art. 57 da Lei 8.443/1992.
43.	Por fim, como não houve elementos que pudessem modificar o entendimento acerca das irregularidades em apuração, mantém-se a matriz de responsabilização, anexo à instrução. 
PROPOSTA DE ENCAMINHAMENTO
44.	Ante o exposto, submetem-se os autos à apreciação, para envio ao Ministério Público junto ao TCU, e posterior encaminhamento ao Gabinete do Exmo. Sr. Ministro-Relator Augusto Sherman, com a seguinte proposta:
44.1.	considerar revel o responsável José Domingos de Oliveira (CPF XXX.387.522-XX) , para todos os efeitos, dando-se prosseguimento ao processo, com fulcro no art. 12, § 3º, da Lei 8.443/1992; 
44.2.	julgar irregulares, nos termos dos arts. 1º, inciso I, 16, inciso III, alínea 'c', da Lei 8.443/1992, c/c os arts. 19 e 23, inciso III, da mesma Lei, as contas do responsável José Domingos de Oliveira (CPF XXX.387.522-XX) , condenando-o ao pagamento da importância a seguir especificada, atualizada monetariamente e acrescida dos juros de mora, calculada a partir da data discriminada até a data da efetiva quitação do débito, fixando-lhe o prazo de quinze dias, para que comprove, perante o Tribunal, o recolhimento da referida quantia aos cofres do Tesouro Nacional, nos termos do art. 23, inciso III, alínea 'a', da citada lei, c/c o art. 214, inciso III, alínea 'a', do Regimento Interno do TCU.  
	DATA DA OCORRÊNCIA 
	VALOR ORIGINAL (R$) 

	14/12/2012
	391.320,00

                    Valor atualizado do débito (com juros) em 8/4/2021: R$ 664.509,82 (peça 40) 
44.3.	aplicar ao responsável José Domingos de Oliveira (CPF XXX.387.522-XX) a multa prevista no art. 57 da Lei 8.443/1992 c/c o art. 267 do Regimento Interno do TCU, fixando-lhe o prazo de quinze dias, a contar da notificação, para que comprove, perante o Tribunal (art. 214, III, alínea 'a', do Regimento Interno do TCU) , o recolhimento da dívida aos cofres do Tesouro Nacional, atualizada monetariamente desde a data do acórdão proferido por este Tribunal até a do efetivo recolhimento, se pagas após o vencimento, na forma da legislação em vigor;
44.4.	autorizar, desde logo, a cobrança judicial das dívidas, caso não atendida a notificação, na forma do disposto no art. 28, inciso II, da Lei 8.443/1992;
44.5.	autorizar também, desde logo, se requerido, com fundamento no art. 26 da Lei 8.443, de 1992, c/c o art. 217, §§ 1º e 2º do Regimento Interno do TCU, o parcelamento da (s) dívida (s) em até 36 parcelas, incidindo, sobre cada parcela, corrigida monetariamente, os correspondentes acréscimos legais, fixando-lhe o prazo de quinze dias, a contar do recebimento da notificação, para comprovar, perante o Tribunal, o recolhimento da primeira parcela, e de trinta dias, a contar da parcela anterior, para comprovarem os recolhimentos das demais parcelas, devendo incidir, sobre cada valor mensal, atualizado monetariamente, os juros de mora devidos, no caso do débito, na forma prevista na legislação em vigor, alertando o responsável de que a falta de comprovação do recolhimento de qualquer parcela importará o vencimento antecipado do saldo devedor, nos termos do § 2º do art. 217 do Regimento Interno deste Tribunal; 
44.6.	enviar cópia do Acórdão a ser prolatado, bem como do Relatório e do Voto que o fundamentarem à Procuradoria da República no Estado do Amazonas, nos termos do à § 3º do art. 16 da Lei 8.443/1992, c/c o § 7º do art. 209 do Regimento Interno do TCU, para adoção das medidas cabíveis, informando que a presente deliberação, acompanhada do Relatório e do Voto que a fundamenta, está disponível para a consulta no endereço www.tcu.gov.br/acordaos, além de esclarecer que, caso requerido, o TCU poderá fornecer sem custos as correspondentes cópias, de forma impressa; e
44.7.	enviar cópia do Acórdão que vier a ser proferido ao Ministério do Desenvolvimento Regional e ao responsável, para ciência, informando que a presente deliberação, acompanhada do Relatório e do Voto que a fundamenta, está disponível para a consulta no endereço www.tcu.gov.br/acordaos, além de esclarecer que, caso requerido, o TCU poderá fornecer sem custos as correspondentes cópias, de forma impressa."
É o Relatório.

não há.

Procurador Rodrigo Medeiros de Lima.

TOMADA DE CONTAS ESPECIAL. MINISTÉRIO DA INTEGRAÇÃO NACIONAL (EXTINTO). TERMO DE COMPROMISSO. AÇÕES DE SOCORRO, ASSISTÊNCIA E RESTABELECIMENTO DE SERVIÇOS ESSENCIAIS. NÃO COMPROVAÇÃO DA REGULAR APLICAÇÃO DOS RECURSOS. CITAÇÃO. REVELIA. CONTAS IRREGULARES. DÉBITO. MULTA.

TOMADA DE CONTAS ESPECIAL (TCE)

Secretaria de Controle Externo de Tomada de Contas Especial (SecexTCE).

Trata-se de Tomada de Contas Especial instaurada pelo então Ministério da Integração Nacional, em desfavor de José Domingos de Oliveira, Prefeito de Beruri/AM na gestão 2009-2012, em face da impugnação total das despesas referentes aos recursos repassados ao Município por meio do Termo de Compromisso 191/2012, Siafi 672806.
2.	O ajuste teve por objeto "Ação emergencial para atender às famílias atingidas pela cheia de 2012", conforme o plano de trabalho à peça 3, com vigência de 19/9/2012 a 18/9/2013, e prazo para apresentação da prestação de contas de 17/11/2013. Firmado no valor de R$ 391.320,00 (peça 5) , sem contrapartida do convenente, o repasse integral foi realizado em 14/12/2012 (peça 7 e peça 8, p.18) .
3.	A prestação de contas foi encaminhada com data de 30/4/2013 (peça 8) e reencaminhada em 15/4/2014 (peça 13) , pela Associação Amazonense de Municípios. A análise técnica e o parecer financeiro emitidos pelo órgão concedente às peças 16 e 20 concluíram, em consonância com o relatório do tomador de contas especial (peça 26) , que a aplicação dos recursos repassados pela União não foi devidamente comprovada. O débito, no valor integral transferido, foi atribuído a José Domingos de Oliveira, Prefeito gestor dos recursos.
4.	No âmbito desta Corte de Contas, a unidade técnica mostrou, na instrução à peça 33, que não há evidências nos autos da participação do gestor sucessor (2013-2016) , Odemilson Lima Magalhães, nas irregularidades, tendo em vista que José Domingos geriu os recursos e apresentou a prestação de contas, não cabendo, neste caso, o estipulado na Súmula TCU 230. O Sr. Odemilson Lima Magalhães inclusive ingressou com ação de improbidade administrativa e representação penal contra o seu antecessor.
5.	Em cumprimento ao despacho do secretário da SecexTCE (peça 35) , de 19/1/2021, foi realizada a citação regular de José Domingos de Oliveira, por ausência parcial de documentação de prestação de contas dos recursos federais repassados ao Município, e pela realização de despesas em itens não permitidos ou incompatíveis com o objeto do ajuste, como suposta aquisição de medicamentos, cujas  especificidades destoam das ações de socorro, e de alimentos com quantidades adquiridas distintas das previstas (peças 37 e 38) .
6.	Transcorrido o prazo regimental, o responsável permaneceu silente, sendo, portanto, considerado revel. Não havendo o saneamento da irregularidade e considerando que não constam dos autos elementos que permitam reconhecer a boa-fé do gestor, a unidade técnica propõe que suas contas sejam julgadas irregulares e que seja condenado em débito. Também que lhe seja aplicada a multa prevista no art. 57 da Lei 8443/1992.
7.	O representante do MP-TCU anuiu à proposta de encaminhamento da SecexTCE.
8.	Feito esse breve resumo da situação dos autos, acolho a proposta de encaminhamento formulada pela unidade instrutiva, com a anuência do Ministério Público de Contas, cuja análise adoto como minhas razões de decidir, sem prejuízo de tecer as seguintes considerações.
9.	Como visto, José Domingos de Oliveira geriu a totalidade dos recursos. A prestação de contas foi apresentada por meio da Associação Amazonense de Municípios, buscando atender o art. 14 do Decreto 7.257/2010, que relaciona os documentos a serem entregues nesta modalidade de ajuste. A irregularidade encontra-se no conteúdo dos documentos apresentados, insuficientes para demonstrar que os objetivos tenham sido alcançados integralmente.
10.	Pareceres emitidos pelo órgão repassador demonstraram que o Município não cumpriu o estabelecido em nenhum dos dois planos de trabalho apresentados, como também ignorou os questionamentos e orientações que lhe foram repassados, concluindo pela reprovação da prestação de contas.
11.	As fotos apresentadas referem-se à catástrofe, e não ao atendimento da população atingida. Também não foi apresentada uma relação das pessoas beneficiadas, ficando prejudicada a comprovação de que os bens adquiridos foram devidamente aplicados nas ações de socorro, assistência e restabelecimento de serviços essenciais para as populações atingidas pelas enchentes que assolaram o município no ano de 2012.
12.	Destaco ainda a aquisição de medicamentos, no valor total de R$ 228.311,00, correspondente a 58% do valor repassado. Conforme ressaltado nos pareceres, "a aquisição de medicamentos para suprir a falta na Unidade Básica do Município, apesar de necessária segundo o Secretário Municipal de Saúde, não está em conformidade com as metas dos Planos de Trabalho apresentados, além de apresentar especificidades destoantes das ações de socorro".
13.	Observo também que o relatório de cumprimento do objeto, assinado pela Coordenadora de Defesa Civil do Município em 28/12/2012, atestando que os valores repassados "foram utilizados total e exclusivamente para a execução das Ações de Socorro, Assistência e Restabelecimento, em total conformidade com as especificações técnicas do Plano de Trabalho anexo ao Convênio", foi apenas protocolar, não condizente com a realidade, tendo em vista a aquisição de produtos não previstos; a não aquisição de produtos previstos, como combustíveis e lubrificantes; e o recebimento dos produtos alimentícios após a emissão do documento, em 29/12/2012 (nota fiscal da Empresa Z E V Panificadora e Mercadinho de Estivas Ltda. - ME) .
14.	Diante disso, entendo que o responsável não conseguiu comprovar que os recursos do Termo de Compromisso 191/2012 foram devidamente aplicados nas ações a que se propunha.
15.	A jurisprudência desta Corte é firme quanto à responsabilidade pessoal do gestor em prestar contas dos recursos federais por ele geridos e comprovar sua regular aplicação. É um dever constitucional e legal, que o submete ao dever de demonstrar o correto emprego dos valores públicos, nos termos do art. 70, parágrafo único, e 37, caput, da Constituição Federal e do art. 93 do Decreto Lei 200/1967.
16.	Ante a revelia do responsável e inexistindo nos autos elementos que permitam concluir pela ocorrência de boa-fé ou de outros excludentes de culpabilidade em sua conduta, em consonância com a unidade técnica e com o representante do Ministério Público junto a esta Corte, propugno por que as contas de José Domingos de Oliveira sejam julgadas irregulares e que seja condenado em débito pelo valor total do repasse.
17.	Considerando que não houve o transcurso do prazo decenal para a prescrição da pretensão punitiva, em conformidade com o Acórdão 1441/2016-TCU-Plenário, haja vista que as contas foram apresentadas em 30/4/2013 e o despacho que autorizou a citação de 19/1/2021, defendo que seja aplicada ao responsável a multa prevista no art. 57 da Lei 8.443/1992.
18.	Deixo de acolher a proposta da unidade instrutiva de autorizar, desde já, o parcelamento das dívidas, por entender que essa medida somente deve ser adotada mediante solicitação das partes.
Ante o exposto, manifesto-me por que o Tribunal aprove o Acórdão que ora submeto à apreciação deste Colegiado.
TCU, Sala das Sessões, em 8 de fevereiro de 2022.
AUGUSTO SHERMAN CAVALCANTI 
Relator